【裁判字號】    89,上訴,1221
【裁判日期】    890913
【裁判案由】    懲治盜匪條例等
【裁判全文】
臺灣高等法院臺中分院刑事判決                  八十九年度上訴字第一二二一號
    上  訴  人  己○○
    即  被  告
    指定辯護人  本院公設辯護人  丙○○
右上訴人因盜匪等案件，不服台灣南投地方法院八十八年度訴緝字第一六號中華民國
八十九年五月三十日第一審判決（起訴案號：台灣南投地方法院檢察署八十六年度偵
字第二二九七號），提起上訴，本院判決如左：
      主  文
原判決撤銷。
己○○共同意圖為自己不法所有，以強暴、脅迫致使不能抗拒而使其交付，處有期徒
刑捌年。扣案具殺傷力改造玩具手槍參支（槍枝管制編號分別為0000000000、
0000000000、0000000000，其中0000000000壹支含彈匣一個）及未扣案疑似改造之衝
鋒槍壹支暨土造子彈壹顆、面罩貳個均沒收。
    事  實
一、己○○於民國七十八年間因犯竊盜罪，經台灣台中地方法院判處有期徒刑六月，
    嗣減為有期徒刑三月確定，於八十一年二月二十九日執行完畢（未構成累犯），
    詎仍不知悔改，於八十六年四月二十三日晚七時許，在台中市○○路與進化北路
    口附近不詳店名之泡沬紅茶店，與賴志榮及姜哲生（綽號小安，另由檢察官偵辦
    中）、張峰誠（綽號阿成，另由檢察官偵辦）四人共謀至南投縣名間鄉南雅村市
    場巷二十一號乙○○住處搶劫財物，並由姜哲生提供作案用之槍械器具，謀議既
    定，四人即基於共同意圖為自己不法所有，強劫財物之犯意聯絡，乘坐由姜哲生
    駕駛未懸掛車牌之裕隆自小客車，往南投方向行駛，途經台中縣與南投縣交界之
    烏溪橋時，姜哲生即將其所有預備供作案具有殺傷力可供軍用之改造玩具手槍三
    支取出，將其中一支交與己○○（槍枝管制編號為0000000000），其中二支（槍
    枝管制編號分別為0000000000、0000000000）交與賴志榮，編號0000000000一支
    彈匣內並有具殺傷力可供軍用之土造子彈三顆，並囑賴志榮將其中編號
    0000000000 一支暫藏置於烏溪橋近草屯方向橋墩附近，姜哲生則持未具殺傷力
    之改造衝鋒槍一支（起訴書誤載為制式）及其土造子彈一顆，同日晚上九時二十
    分許抵南投縣名間鄉南雅村市場巷二十一號乙○○住處前，姜哲生再將其所有準
    備之面罩三個取出交與己○○及張峰誠各一個，除賴志榮外均戴上面罩，並由賴
    志榮及己○○各持上開改造玩具手槍先進入，姜哲生持改造衝鋒槍與張峰誠隨後
    進入（侵入住宅部分未據告訴），甫進入，賴志榮所持之槍枝因走火射擊一發擦
    傷己身之左腳姆指，姜哲生旋即喝令在場之被害人戊○○、丁○○、庚○○○等
    人不准動，張峰誠則動手將電話室內接線拔下，姜哲生復命被害人戊○○等人至
    廚房，於廚房中因乙○○之智障叔叔邱連盛未聽制止仍動手吃飯，姜哲生即持不
    具殺傷力之改造衝鋒檢往上射擊一槍警告，旋又命被害人戊○○等人至客廳並脅
    迫渠等將財物交出，否則要開槍，而以此強暴、脅迫之方法致使被害人戊○○等
    三人不能抗拒，而分別將現款新台幣（下同）一千八百五十元（戊○○）、三十
    七萬三千元（丁○○）、六萬五千元（庚○○○）拿出置於桌上，交付予張峰誠
    ，丁○○並將手上所戴值約十萬元之勞力士手錶一只交付與賴志榮，嗣因乙○○
    在二樓自監視器內察覺一樓之情況而報警處理，警員聞報後，到場逮獲賴志榮一
    人，餘三人則於趁隙逃逸，當場起獲勞力士手錶一只（已發還被害人丁○○）、
    編號0000000000改造玩具手槍一支（含彈匣一個）、土造子彈二顆（送鑑已拆解
    一顆）、面罩二個等物，嗣賴志榮又於同年五月二十四日會警至烏溪橋取出編號
    0000000000改造玩具手槍一支。己○○則於逃逸後，將其所攜之編號0000000000
    改造玩具手槍一支交予案外人曾銘俊持有，嗣曾銘俊因案於八十八年十月十八日
    為警查獲後，始循線查扣得上開槍枝。
二、案經南投縣警察局南投分局報請臺灣南投地方法院檢察署檢察官偵查起訴暨同署
    檢察官移送併案審理。
    理  由
一、右開犯罪事實，業據上訴人即被告己○○，及同案共犯賴志榮分別於警訊、偵查
    及原審法院審理時、及本院調查中，坦承不諱（八十八年度訴緝字第一六號第九
    十五、九十六、九十七頁、第一百０七頁、八十六年度偵字第三０四八號卷第三
    頁、第十一、十二頁，八十六年度訴字第三０六號卷第九、二十五、第一百至一
    百零一頁，八十八年度偵字第二一四五一號卷第十三頁）且同案共犯張峰誠於八
    十八年十月十九日到案後之警訊中亦供承上情不諱（八十六年度偵字第二一四五
    一號卷第二十一、二十二頁），核與被害人戊○○、丁○○、庚○○○之指訴及
    證人乙○○、吳福霖、陳啟山之證述情節大致相符，並有本院勘驗現場筆錄及贓
    物領據二張在卷暨改造玩具手槍三支（槍枝管制編號分別為0000000000、
    0000000000、0000000000，其中0000000000壹支含彈匣一個）、土造子彈貳顆（
    其中一顆已拆解）、面罩二個扣案可稽，扣案之改造玩具手槍二支及土造子彈與
    被告己○○嗣後交予曾銘俊持有而查扣之改造槍枝，經分別送鑑結果認均係玩具
    手槍改造而成，機械性能良好，結構完整，可擊發適用子彈，均有殺傷力，亦有
    內政部警政署刑事警察局刑鑑字第三一二九九、三七六八八、一０八九一五號鑑
    驗通知書三張在卷可查，事證已臻明確，被告己○○犯行堪以認定。
二、按懲治盜匪條例係於三十三年四月八日經國民政府公布全文十一條，該條例第十
    一條規定「本條例自公布日施行」、第十條規定「本條例施行期間定為一年。必
    要時得以命令延長之。」等語。是於四十六年六月五日總統公布刪除原第十條條
    文而使懲治盜匪條例成為常態性之特別法前，懲治盜匪條例係具有限時法之性質
    。其中三十四年、三十七年、三十八年、三十九年四次延展，均係於懲治盜匪條
    例施行期限屆滿後，始以命令回溯至同年之四月八日起延展一年，依限時法之法
    理而言，上開期限屆滿後之延展，應屬無效，當無疑義。目前爭議之焦點厥為立
    法院嗣於四十六年刪除原第十條條文，並調整法條次序之行為，是否係屬重新立
 法之程序？按學者固認上開行為無法使得業已失效之法律起死回生，惟依司法院
    大法官釋字第三四二號解釋文認為：「立法院審議法律案，須在不牴觸憲法之範
    圍內，依其自行訂定之議事規範為之。法律案經立法院移送總統公布者，曾否踐
    行其議事應遵循之程序，除明顯牴觸憲法者外，乃其內部事項，屬於議會依自律
    原則應自行認定之範圍，並非釋憲機關審查之對象。是以總統依憲法第七十二條
    規定，因立法院移送而公布之法律，縱有與其議事規範不符之情形，然在形式上
    既已存在，仍應依中央法規標準法第十三條之規定，發生效力。法律案之立法程
    序有不待調查事實即可認定為牴觸憲法，亦即有違反法律成立基本規定之明顯重
    大瑕疵者，則釋憲機關仍得宣告其為無效。惟其瑕疵是否已達足以影響法律成立
    之重大程度，如尚有爭議，並有待調查者，即非明顯，依現行體制，釋憲機關對
    於此種事實之調查受有限制，仍應依議會自律原則，謀求解決。關於依憲法增修
    條文第九條授權設置之國家安全會議、國家安全局及行政院人事行政局之組織法
    律，立法院於中華民國八十二年十二月三十日移送總統公布施行，其通過各該法
    律之議事錄，雖未經確定，但尚不涉及憲法關於法律成立之基本規定。除此之外
    ，其曾否經議決通過，因尚有爭議，非經調查，無從確認。依前開意旨，仍應由
    立法院自行認定，並於相當期間內議決補救之。若議決之結果與已公布之法律有
    異時，仍應更依憲法第七十二條之規定，移送總統公布施行。」核其理由係認：
    「依民主憲政國家之通例，國家之立法權屬於國會，國會行使立法權之程序，於
    不牴觸憲法範圍內，得依其自行訂定之議事規範為之，議事規範如何踐行係國會
    內部事項。依權力分立之原則，行政、司法或其他國家機關均應予以尊重，學理
    上稱之為國會自律或國會自治。又各國國會之議事規範，除成文規則外，尚包括
    各種不成文例規，於適用之際，且得依其決議予以變通，而由作此主張之議員或
    其所屬政黨自行負擔政治上之責任。故國會議事規範之適用，與一般機關應依法
    規嚴格執行，並受監督及審查之情形，有所不同。立法院為國家最高立法機關，
    由人民選舉之立法委員組織之，代表人民行使立法權，憲法第六十二條定有明文
    。立法院行使職權之程序，憲法雖未詳加規定，惟其審議法律案，須依議事規範
    為之，而議事規範係由立法院組織法、議事規則及議事慣例等構成，與一般民主
    憲政國家國會所享有之自律權，並無二致。立法院於審議法律案過程中，曾否踐
    行其議事規範所定程序乃其內部事項，除牴觸憲法者外，屬於議會依自律原則應
    自行認定之範圍，並非釋憲機關審查之對象，此在各國實務上不乏可供參考之先
    例。」等語。是以立法院咨請總統公布施行之法律，其議事程序是否踐行應予遵
    循之立法程序、議事規範或議事慣例，上開立法程序、議事規範或議事慣例是否
    伴隨我國數十年來民主政治之演進而有程度不一之實踐，要屬國會自律之內部事
    項，應非司法權審判之標的。尤以本案爭議迄今，立法院始終未就懲治盜匪條例
    有無效力表示疑義，則本諸權力分立及司法權被動之本質，司法機關自難逕予推
    翻其效力。否則參諸現制，我國法官選任未經公民普選產生，如其得就代表國民
    全體總意志之立法院於制定法律之立法過程（並非懲治盜匪條例條文本身，而係
    指其制訂程序）任加置喙，而未嚴守司法權自我抑制之要求，顯有未當。從而，
    懲治盜匪條例之效力既係繫於四十六年間之法定程序是否完備，而其議事過程，
    依現今文獻記載，亦難判定是否即為前開釋字第三四二號內容所稱之：「有不待
    調查事實即可認定為牴觸憲法，亦即有違反法律成立基本規定之明顯重大瑕疵者
    ，則釋憲機關仍得宣告其為無效」之情形，從而懲治盜匪條例於四十六年刪除第
    十條之過程，立法者究竟有無逕將其餘法條引為立法內容？如屬肯定，則其立法
    程序有無重大瑕疵等，均需調查其他事實始得判斷，依據上開釋字第三四二號意
    旨之反面解釋，自難據此推論懲治盜匪條例業已失效，合先敘明。
三、被告己○○與其他共犯，係於共謀搶劫後，始持有具殺傷力可供軍用之槍、彈，
    並持以搶劫，核被告所為係犯刑法第一百八十七條之罪（按行為後法律有變更者
    ，適用裁判時之法律，但裁判前之法律有利於行為人者，適用最有利於行為人之
    法律，刑法第二條第一項但書定有明文，而槍砲彈藥刀械管制條例於八十六年十
    一月二十四日修正，被告己○○等人意圖供犯罪之用而持有具殺傷力之改造槍械
    及子彈，所犯為修正後之槍砲彈藥刀械管制條例第十一條第四項、第十二條第四
    項之犯行，而修正後之槍砲彈藥刀械管制條例上開法定刑度均較修正前之槍砲彈
    藥刀械管制條例第十條第三項、第十一條第三項及刑法第一百八十七條較不利於
    被告己○○，依照前揭刑法第二條第一項但書之規定，自應適用最有利於己○○
    之修正前之上開槍砲彈藥刀械管制條例及刑法第一百八十七條之規定，又被告同
    時持有改造之槍枝及土造子彈係一行為觸犯二罪名，為想像競合犯，本應依刑法
    第五十五條之規定從一重之修正前槍砲彈藥刀械管制條例第十條第三項處斷，惟
    依修正前之同條例第十三條之一規定，應從較重之刑法第一百八十七條規定論處
    ，在此說明）及懲治盜匪條例第五條第一項第一款之罪。公訴人就被告等持有編
    號0000000000槍枝部分雖未起訴，惟因此部分與已起訴之三支改造槍枝係實質上
    一罪，為起訴效力所及，本院自得一併審理，併予敘明。被告與賴志榮、姜哲生
    、張峰誠間就本案之罪有犯意聯絡及行為分擔，均為共同正犯，被告等同時強劫
    被害人戊○○等三人財物係一行為同時侵害數法益，觸犯數罪名，依刑法第五十
    五條規定從一重處斷。被告所犯上開二罪間有方法結果之牽連關係，為牽連犯，
    應依刑法第五十五條後段之規定從一重之懲治盜匪條例第五條第一項第一款之罪
    處斷。原審依懲治盜匪條例第五條第一項第一款、第八條、刑法第二條第一項但
    書、第二十八條、第一百八十七條、第五十五條、第三十八條第一項第一款、第
    二款之規定，對被告論處罪刑，固非無見。惟１、姜哲生所持之改造衝鋒槍，並
    未扣案，尚難認係有殺傷力，原審認該改造鋒槍具殺傷力，尚欠妥適。２、又被
    告等除由姜哲生開槍外，姜哲生並以言詞脅迫交出財物，否則開槍，係以強暴、
    脅迫之手段，使被害人等不能抗拒，原審疏未認定被告等有脅迫之行為。３、又
    被告於行搶時，亦有戴上面罩，已具其供明在卷，原審認被告並未戴面罩，認事
    嫌有不當。４、被害人係將財物交付與共犯張鍛工誠、周志榮。原審判決諭知「
    致使抗拒而取他人之物」，與所認定之事不符。被告被告上訴意旨，指摘原審判
    決，量刑過重，雖無理由。惟原審判決既有上開瑕疵，自應由本院撤銷，自為判
    決。爰審酌被告前已有竊盜前科（有台灣高等法院被告全國前案紀錄表可參）執
    行完畢，不知悛悔，又結夥持槍侵入住宅劫財，惟其等並未傷人且犯罪後坦承罪
    行、態度尚佳暨其犯罪之動機、目的等一切情狀，量處如主文所示之刑。至扣案
    及前述另案查扣之具殺傷力改造玩具手槍三支（其中槍枝管制編號0000000000
    一支含彈匣一個）係違禁物（彈匣同係槍支之一部為違禁物），未扣案改造之衝
    鋒槍一支，為共犯姜哲生所有供犯罪所用之物，無證據證明已滅失，應依刑法第
    三十八條第一項第一、二款規定宣告沒收，扣案之面罩二個，係共犯姜哲生所有
    供犯罪使用之物，亦應依刑法第三十八條第一項第二款規定宣告沒收。至扣案之
    制式彈殼一發係警員射擊所留，有證人即警官黃隆邦之證述在卷可考，另土造子
    彈一顆已拆解，已非違禁物，與共犯賴志榮槍枝走火射擊未扣案之土造彈頭一個
    ，已非被告所有供犯罪使用之物，又被告己○○犯案時所持之面罩一個，已於其
    逃逸時丟棄而滅失，業據被告己○○陳明在卷，既未扣案，爰均不予宣告沒收。
    再共犯賴志榮盜匪所得之勞力士手錶已發還被害人丁○○，另被告己○○分得之
    現款六萬餘元，已於逃亡期間花費殆盡，亦據被告己○○陳明甚詳，其餘現款並
    未扣案（警察機關誤將被告賴志榮所有之一千八百五十元發還被害人庚○○○）
    ，且為期數年，顯已被逃逸之共犯花盡，爰不另為發還被害人之諭知。
四、公訴意旨另以：被告己○○與賴志榮、綽號小安、阿成等人共同持有烏茲衝鋒槍
    一支，認被告尚涉犯刑法第一百八十七條之意圖供自己犯罪之用而持有槍械罪云
    云。惟查，上開衝鋒槍並未扣案，自無從認定該衝鋒槍確為制式，亦難認定具有
    殺傷力。而本院又查無證據足以證明被告此部分犯行，其此部分犯罪不能證明。
    因公訴人認被告此部分持有衝鋒槍之犯行，與上開持有槍彈罪，有實質上一罪之
    關係，爰不另為無罪之諭知。
五、據上論斷，應依刑事訴訟法第三百六十九條第一項前段、第三百六十四條、第二
    百九十九條第一項前段、懲治盜匪條例第五條第一項第一款、第八條、刑法第二
    條第一項但書、第二十八條、第一百八十七條、第五十五條、第三十八條第一項
    第一款、第二款，判決如主文。
本案經檢察官甲○○到庭執行職務。
中      華      民      國    八十九     年      九       月     十三   日
                                  臺灣高等法院臺中分院刑事第九庭
                                        審判長法  官  胡  森  田
                                              法  官  康  應  龍
                                              法  官  趙  春  碧
右正本證明與原本無異。
如不服本判決應於收受送達後十日內向本院提出上訴書狀，其未述上訴之理由者並
得於提起上訴後十日內向本院補提理由書（均須按他造當事人之人數附繕本）。
                                              書記官  廖  來  信
中      華     民      國    八十九     年      九       月     十六   日
                                                                        Ｉ


司法院資訊處製作；財團法人民間司法改革基金會備份。
